臺灣屏東地方法院刑事判決　　　　　　100年度選簡上字第1號
上　訴　人
即　被　告　鄞家齊
選任辯護人　柳聰賢律師
上列被告因違反公職人員選舉罷免法案件，不服本院100 年度選
簡字第1 號中華民國100 年2 月25日第一審簡易判決（起訴案號
：99年度選偵字第58號），提起上訴，本院管轄之第二審合議庭
判決如下：
    主  文
上訴駁回。
    事  實
一、鄞家齊擬參與屏東縣潮州鎮第19屆五魁里里長選舉，為期能
    在該次里長選舉中順利當選，竟基於假借捐助名義行求財物
    ，使五隆宮構成員為投票權一定之行使之犯意，於99年4 月
    4 日（起訴書誤載為99年4 月5 日）19時許，在位於屏東縣
    潮州鎮○○里○○路39號之五隆宮旁，趁五隆宮舉辦觀音菩
    薩生日及新、舊任「爐主」等交接慶典餐會之機會，假借捐
    助名義，公開向參與餐會之五隆宮主事潘明到、副主任委員
    鄞生學、信徒鄞進耀、潘朝銘（起訴書誤載為潘朝明）、鄞
    家乾、鄞嘉勝（起訴書誤載為鄞家勝）及其餘真實姓名年籍
    不詳信徒宣布：「當選里長後，如有能力，將不定期捐助五
    隆宮及本里社區發展協會新臺幣（下同）各1 萬元，請大家
    支持」，以此行求方式，欲使五隆宮構成員於里長選舉中就
    渠等投票權為投票予鄞家齊之一定行使。
二、案經屏東縣政府警察局潮州分局、法務部調查局屏東縣調查
    站報請臺灣屏東地方法院檢察署檢察官偵查起訴。
    理  由
一、按傳聞法則之重要理論依據，在於傳聞證據未經當事人之反
    對詰問予以核實，乃予排斥，惟若當事人已放棄對原供述人
    之反對詰問權，於法院審判時表明同意該等傳聞證據可作為
    證據，基於證據資料愈豐富，愈有助於真實發現之理念，並
    貫徹刑事訴訟法修法加重當事人進行主義之精神，確認當事
    人對於證據能力有處分權之制度，傳聞證據經當事人同意作
    為證據，法院認為適當者，亦得為證據。本件檢察官、上訴
    人即被告（下稱被告）鄞家齊、辯護人於本院言詞辯論終結
    前，對於卷附具有傳聞證據性質之證據，均已知其情，然未
    聲明異議，本院復斟酌各該證據並非非法取得，亦無證明力
    明顯過低之情形，以之作為證據，應屬適當，是依刑事訴訟
    法第159 條之5 第1 項規定，應認該等證據均得採為證據。
二、訊據被告鄞家齊固坦承於上揭時地參與五隆宮餐會，並口出
    ：「當選里長後，如有能力，將不定期捐助五隆宮及本里社
    區發展協會各1 萬元」之事實，惟矢口否認有何假借捐助名
    義行求財物，使團體構成員為投票權一定之行使之犯行，辯
    稱：伊當時雖有說過上開話語，然當時尚未登記參選，亦無
    賄選之意思，且捐助與選舉沒有對價關係云云。經查：
  (一)被告於上揭時地參與五隆宮餐會，並口出：「當選里長後，
    如有能力，將不定期捐助五隆宮及本里社區發展協會各1 萬
    元」之事實，迭據被告於警詢時、偵查中及本院審理時供承
    在卷，核與證人潘明到、鄞進耀、潘朝銘於警詢時、偵查中
    ；證人鄞嘉勝於偵查中、本院審理時；證人鄞家乾、鄞生學
    於警詢時、偵查中及本院審理時均證稱被告確實於餐會上口
    出上開話語相符，且證人潘明到、潘朝銘、鄞家乾於偵查中
    ；證人鄞生學於偵查中及本院審理時並均證稱被告於餐會時
    請大家支持其參選里長綦詳，被告於偵查中亦坦認其於餐會
    時表態參選里長並請大家支持等語（見選他卷第37頁），又
    被告於本院原審行準備程序時，經受命法官、蒞庭檢察官告
    以起訴之事實、罪名後，被告乃表示認罪，並同意受有期徒
    刑6 月、緩刑2 年、褫奪公權1 年、向公庫支付5 萬元之宣
    告等情，業據本院勘驗原審準備程序錄音屬實（見本院二審
    卷第77~81 頁），當可認被告係出於自由意志為該認罪之陳
    述，且其自白與證人潘明到、鄞進耀、潘朝銘、鄞嘉勝、鄞
    家乾、鄞生學所證均相符，自堪採為對被告不利認定之依據
    。再被告係於99年4 月13日17時5 分登記參與屏東縣潮州鎮
    第19屆五魁里里長選舉等情，有被告提出之候選人繳交登記
    表件1 紙在卷足憑（見警卷第5 頁），被告嗣並當選屏東縣
    潮州鎮第19屆五魁里里長，而五隆宮乃登記有案之宮廟（登
    記證字號：屏寺補字第02-04 號），100 年1 月17日時構成
    員有56人，均居住在屏東縣潮州鎮五魁里等情，亦有屏東縣
    政府100 年5 月17日屏府民禮字第1000127380號函附五隆宮
    信徒名冊附卷可稽（見本院第二審卷第51~53 頁），依上開
    信徒名冊可知當天餐會在場之鄞進耀、潘朝銘、鄞家乾、鄞
    嘉勝均係五隆宮登記有案之信徒，而潘明到係五隆宮主事；
    鄞生學係五隆宮副主任委員等情，復據證人潘明到、鄞生學
    陳明在卷，足認被告參與五隆宮餐會時已表態參選五魁里里
    長，並對在場之五隆宮構成員為捐助之表示後請渠等支持。
  (二)按公職人員選舉罷免法第102 條第1 項第1 款之對選舉團體
    或機構賄選罪，係鑒於團體或機構之構成員間彼此互為影響
    而形塑一定之凝聚力，倘對該團體或機構賄選，足以影響或
    動搖其構成員之投票意向，而達到實際影響投票之效果，其
    惡性不亞於對有投票權人直接行賄罪，乃約制行為人不得假
    借任何捐助名義，以間接迂迴方式，透過對其選舉區內之團
    體或機構行賄，使其構成員為投票權之一定行使或不行使，
    以防止金錢或其他不正利益介入選舉，維護選舉之公平與純
    正。行為人間接透過對團體或機構之行賄，其對象雖非構成
    員，且祗要有使該構成員為一定投票權之行使或不行使為已
    足，不以該構成員確已行使或不行使為必要，但該賄選行為
    仍須與團體或機構之構成員不行使投票權或為一定之行使之
    間，具有交換選民投票權之對價關係，始克相當。茍非屬其
    團體或機構之構成員，或其構成員無投票權者，即無使其不
    行使或為一定之行使投票權之可言。至於行為人對團體或機
    構所交付之財物或其他利益，既係假借捐助名義，從其名目
    上自不可能明示為選舉之用，是否遂行賄選之實而具有違法
    性，除應就行為人之主觀犯意等心理狀態、行為時之客觀情
    事，本於邏輯推理為綜合判斷外，仍須異時異地，衡酌社會
    常情及經驗法則，在不悖離國民之法律感情與認知下，就社
    會一般生活經驗予以評價其捐助有無逾越社會相當性，而與
    當今社會大眾之觀念相連結，憑為判斷是否足以影響或動搖
    各該團體或機構構成員之投票意向而定，始能彰顯該罪之立
    法本旨，以及與捐助之本質在於行善或祈福之念有所區隔，
    而為人民所接受。倘若行為人之捐助經評價尚未逾社會相當
    性之範圍，諸如參與民俗節慶、廟會活動，贈送禮金、禮品
    顯與社會禮儀相當者，即不能僅因捐助人或其助選人員有趁
    機請託其構成員投票支持之行為，遽認兩者間具有對價關係
    ，而以該罪相繩（最高法院98年度台上字第7793號判決意旨
    參照）。查本件被告參與五隆宮餐會時係表示「當選里長後
    ，如有能力，將不定期捐助五隆宮及本里社區發展協會各1
    萬元，請大家支持」，細譯被告上開話語，顯係以其當選里
    長為捐助之條件，並要求在場之人支持被告參選里長，亦即
    要求在場之人於里長選舉中就渠等投票權為投票予被告之一
    定行使，則被告所為捐助之表示當與其參與里長選舉間有對
    價關係，況被告於餐會中口出上開話語後，即有風聲傳聞在
    外等情，業據證人鄞家乾、鄞生學、鄞嘉勝於本院審理時證
    述明確（分見本院二審卷第72、74、76頁），堪認被告所為
    捐助之表示，已足影響、動搖某些當時參與餐會之五隆宮構
    成員之投票意向，始會散佈被告所為捐助之表示，被告所辯
    均不足採。
  (三)綜上所述，被告確於五隆宮餐會，假借捐助名義，行求財物
    ，欲使五隆宮構成員於里長選舉中就渠等投票權為投票予被
    告之一定行使，本件事證明確，被告犯行堪以認定，應予依
    法論科。
三、核被告鄞家齊所為，係犯公職人員選舉罷免法第102 條第1
    項第1 款之行求賄賂罪。被告於偵查、原審審理中均自白犯
    行，已有悔意，且其所行求賄賂之對象為選區內之五隆宮及
    社區發展協會，金額尚僅1 萬元，並其對所犯重典認識不深
    ，其惡性尚非重大不赦，然其所犯之罪為最輕本刑1 年以上
    有期徒刑、併科罰金100 萬元以上之罪，如予量處最低刑度
    即有期徒刑1 年、併科罰金100 萬元，猶嫌過重，依本件犯
    罪之情狀，實屬情輕法重，堪以憫恕，且檢察官就本件被告
    犯罪之情狀，亦認非無可憫恕之處，爰依刑法第59條之規定
    ，酌量減輕其刑。
四、原審認被告鄞家齊罪證明確，因而適用公職人員選舉罷免法
    第102 條第1 項第1 款之規定，並以被告所為屬情輕法重，
    在客觀上尚足以引起一般之同情，而依刑法第59條規定酌減
    其刑後，審酌民主政治之基礎在於建立公平及公正之選舉，
    須由選民評斷候選人之才德、品行、學識、操守、政見而選
    賢與能，而賄選行為係敗壞選風之主要根源，影響選舉之公
    正性與社會之風氣，扭曲選舉制度尋求民意之真實性，被告
    所為已妨害投票之公正、公平及純潔，惟念其坦承犯行，態
    度良好，尚有悔悟之心，且無前科，素行良好，並考量其犯
    罪之動機、目的、智識程度為專科畢業等一切情狀，量處有
    期徒刑6 月，併科罰金新臺幣50萬元，並諭知以罰金總額與
    1 年之日數比例折算之易服勞役折算標準，復以被告未曾受
    有期徒刑以上刑之宣告，有臺灣高等法院被告前案紀錄表1
    份附卷可稽，其因一時失慮，偶罹刑典，事後深具悔意，經
    此教訓應知所警惕，且檢察官亦表示同意緩刑之宣告，認被
    告所宣告之刑，以暫不執行為適當，爰宣告緩刑2 年，以啟
    自新，並斟酌被告犯罪之情形，為促使其日後記取教訓以保
    持善良品行及建立正確法律觀念，依刑法第74條第2 項第4
    款規定，命被告應向公庫支付5 萬元之金額，且因被告所犯
    係公職人員選舉罷免法第5 章所定之罪，而受有期徒刑以上
    刑之宣告，依公職人員選舉罷免法第113 條第3 項，宣告褫
    奪公權1 年，經核原判決認事用法，均無不合，量刑亦屬允
    當。被告空言上訴指摘原判決不當，為無理由，應予駁回。
    至原判決引用檢察官起訴書就犯罪事實之記載而認被告係於
    99年4 月5 日為捐助之表示、並認參與餐會之人為潘朝「明
    」、鄞「家」勝，惟被告於本院審理時明確供稱五隆宮餐會
    係99年4 月4 日舉辦，證人潘明到、鄞進耀、潘朝銘、鄞嘉
    勝、鄞家乾、鄞生學於於警詢時、偵查中亦證稱該日舉辦餐
    會，復有潘朝銘、鄞嘉勝之年籍資料在卷，是原判決就此二
    部分雖有違誤，但不影響前揭判決之主旨，仍應予維持，併
    此敘明。
據上論斷，應依刑事訴訟法第455 條之1 第1 項、第3 項、第36
8 條，判決如主文。
本案經檢察官陳立興到庭執行職務。
中    華    民    國   100    年    7     月    29    日
                  刑事第五庭    審判長法  官  林家聖
                                      法  官  劉怡孜
                                      法  官  黃柏霖
以上正本證明與原本無異。
本判決不得上訴。
中    華    民    國   100    年    7     月    29    日
                                      書記官  鍾思賢
附錄本判決論罪科刑法條全文
公職人員選舉罷免法第102條
有下列行為之一者，處1 年以上7 年以下有期徒刑，併科新臺幣
1 百萬元以上1 千萬元以下罰金：
一、對於該選舉區內之團體或機構，假借捐助名義，行求期約或
    交付財物或其他不正利益，使其團體或機構之構成員，不行
    使投票權或為一定之行使。
二、以財物或其他不正利益，行求期約或交付罷免案提議人或連
    署人，使其不為提議或連署，或為一定之提議或連署。
預備犯前項之罪者，處 1 年以下有期徒刑。
預備或用以行求期約或交付之賄賂，不問屬於犯人與否，沒收之
。